【裁判字號】    97,台上,1554
【裁判日期】    970724
【裁判案由】    請求損害賠償等
【裁判全文】
最高法院民事判決            九十七年度台上字第一五五四號
上  訴  人  甲○○
            乙○○
            丙○○
            戊○○
            丁○○
共      同
訴訟代理人  陳清華律師
上  訴  人  己○○
訴訟代理人  魏辰州律師
上列當事人間請求損害賠償等事件，兩造對於中華民國九十七年
三月十四日台灣高等法院花蓮分院第二審判決（九十五年度重上
字第一二號），各自提起上訴，本院判決如下：
    主  文
原判決關於駁回上訴人己○○對於第一審命其給付上訴人丙○○
新台幣伍拾肆萬陸仟壹佰元本息，及給付上訴人戊○○新台幣拾
陸萬零伍佰拾元本息之上訴，暨該訴訟費用部分廢棄，發回
台灣高等法院花蓮分院。
上訴人己○○其他上訴，及上訴人甲○○、乙○○、丙○○、戊
○○、丁○○之上訴均駁回。
第三審訴訟費用，關於駁回上訴人己○○其他上訴及駁回上訴人
甲○○、乙○○、丙○○、戊○○、丁○○之上訴部分，由上訴
人己○○及上訴人甲○○、乙○○、丙○○、戊○○、丁○○各
自負擔。
    理  由
本件上訴人甲○○、乙○○、丙○○、戊○○、丁○○主張：上
訴人甲○○、乙○○、丙○○、戊○○、丁○○與對造上訴人己
○○之祖先為苗栗客籍人士，家族共分三房，由各房共管祖產，
大房以己○○為代表，二房以訴外人邱創己為代表，三房以丁○
○為代表，於民國五十八年三月十八日將祖產信託登記於該三人
名下，應有部分各三分之一。六十三年間、六十五年間及七十年
一月六日，各房代表及成員召開三次分產協議，嗣於八十五年三
月十四日，各房召開第四次分產協議，確定各房成員取得之土地
如原判決附表（下稱附表）一所示。詎己○○拒不依協議將登記
於其名下之土地應有部分移轉登記予丙○○、戊○○、丁○○，
反將其應有部分先後於附表五所示日期設定共計新臺幣（下同）
七百二十萬元之抵押權予訴外人黑松股份有限公司（下稱黑松公
司），致甲○○、乙○○、丙○○、戊○○、丁○○之所有權附
有負擔而受有七百二十萬元之損害，渠等五人之債權為連帶債權
等情，依契約、債務不履行及不當得利之法律關係，求為命己○
○給付甲○○、乙○○、丙○○、戊○○、丁○○七百二十萬元
及加付法定遲延利息；將坐落花蓮縣玉里鎮○○段第一二三二之
六地號土地應有部分三分之一移轉登記予丙○○；將坐落花蓮縣
玉里鎮○○段第一二三二之五地號土地應有部分三分之一移轉登
記予戊○○；將坐落花蓮縣玉里鎮○○段第一二三○、一二三二
、一二三二之七地號土地應有部分三分之一移轉登記予丁○○之
判決（甲○○、乙○○、丙○○、戊○○、丁○○請求第一審共
同被告苟喚信、陳怡如、張政煇、陳月珍塗銷登記之訴，業獲勝
訴判決確定，不予贅敘）。
上訴人己○○則以：附表一所示土地係伊獨力購買，並非家族祖
產，兩造或家族各房間未訂有分產協議。縱訂有協議，亦因三房
代表己○○、邱創己、丁○○合意解除而失其效力，甲○○、乙
○○、丙○○、戊○○、丁○○已不得對伊為任何之請求。又丙
○○、戊○○曾起訴請求伊將坐落花蓮縣玉里鎮○○段第一二三
二之六、一二三二之五地號土地應有部分三分之一依序移轉登記
予丙○○、戊○○，受敗訴判決確定，渠等二人就系爭土地已無
任何權利等語，資為抗辯。
原審以：甲○○、乙○○、丙○○、戊○○、丁○○主張甲○○
、乙○○、丙○○、戊○○、丁○○與己○○之祖先為苗栗客籍
人士，家族共分三房，由各房共管祖產，大房以己○○為代表，
二房以邱創己為代表，三房以丁○○為代表，於民國五十八年三
月十八日將祖產信託登記於該三人名下，應有部分各三分之一。
六十三年間、六十五年間及七十年一月六日，各房代表及成員召
開三次分產協議，嗣於八十五年三月十四日，各房召開第四次分
產協議，確定各房成員取得之土地如附表一所示等情，業據其提
出協議紀錄、契約書及附圖、土地登記謄本等件為證，並經證人
鄭香得、邱創甲證述屬實，且甲○○、乙○○曾於八十八年間依
上開協議紀錄等件，起訴請求己○○將附表一編號三、十所示土
地應有部分三分之一移轉登記予甲○○，將附表一編號五、十三
所示土地應有部分三分之一移轉登記予乙○○，經原審認定兩造
家族間確訂有上開協議，而為甲○○、乙○○勝訴之判決確定，
有原審九十年度上更(一)字第一四號民事判決可稽，堪信甲○○、
乙○○、丙○○、戊○○、丁○○上開主張為真正。己○○抗辯
：兩造家族間未訂有上開協議等語，為無足採。至己○○提出之
解除契約協議書及申請書等件，並無解除上開協議之意思，自難
據之認兩造家族間業已合意解除上開協議。故丁○○依協議書之
約定，請求己○○將坐落花蓮縣玉里鎮○○段第一二三○、一二
三二、一二三二之七地號土地應有部分各三分之一移轉登記予伊
，為有理由，應予准許。次查己○○將其應有部分先後於附表五
所示日期設定共計七百二十萬元之抵押權予黑松公司，有土地登
記謄本可憑，因己○○設定該抵押權，致甲○○、乙○○、丙○
○、戊○○、丁○○應得之各筆土地附有負擔，己○○因可歸責
於己之事由，致不能為完全之給付，應依債務不履行之法則，賠
償甲○○、乙○○、丙○○、戊○○、丁○○。而所謂物上保證
人，係指非債務人，而為設定抵押權行為之當事人，物上保證人
僅以所提供之抵押物價值為限，對所擔保之債權債務關係負責。
甲○○、乙○○、丙○○、戊○○、丁○○雖主張伊因己○○將
其土地應有部分設定抵押權予黑松公司，對己○○有七百二十萬
元連帶債權云云。惟渠等五人應分得之土地上設定前開抵押權，
於渠等五人於取得土地所有權後，僅為物上保證人，並非所擔保
之債權債務關係之債務人，渠等五人自僅就分別取得之土地之價
值負其責任，渠等五人所生之損害，至多亦僅該土地之價值，己
○○對渠等五人之損害賠償責任，性質上為可分之債，並非連帶
債權，渠等五人得向己○○請求賠償之金額，應依各該土地之公
告現值計算，其金額如附表六所示。故甲○○、乙○○、丙○○
、戊○○、丁○○請求己○○依序給付五十萬八千八百三十三元
、五十一萬一千七百元、五十四萬六千一百元、十六萬零五百三
十三元、一百九十四萬二千一百六十七元，及均加付法定遲延利
息，為有理由，應予准許，逾此部分之請求，為無理由，不應准
許。又按除別有規定外，確定之終局判決就經裁判之訴訟標的，
有既判力，民事訴訟法第四百條第一項定有明文。而訴訟標的之
法律關係，於確定之終局判決中經裁判者，當事人之一造以該確
定判決之結果為基礎，於新訴訟用作攻擊防禦方法時，他造應受
其既判力之拘束，不得以該確定判決言詞辯論終結前，所提出或
得提出而未提出之其他攻擊防禦方法為與該確定判決意旨相反之
主張。丙○○、戊○○曾於八十八年間，依上開協議書等件，請
求己○○將坐落花蓮縣玉里鎮○○段第一二三二之六地號土地應
有部分三分之一移轉登記予丙○○，及將同地段第一二三二之五
地號土地應有部分三分之一移轉登記予戊○○，經判決其敗訴確
定，有台灣花蓮地方法院（下稱花蓮地院）八十八年度訴字第五
三號及原審八十八年度上字第七三號民事判決可稽，丙○○、戊
○○就前述請求，應受其既判力之拘束，不得更主張己○○享有
上開土地應有部分係不當得利。丙○○、戊○○執相同之證據，
改依不當得利之法律關係為相同之請求，為無理由，不應准許。
爰維持第一審所為命己○○將坐落花蓮縣玉里鎮○○段第一二三
○、一二三二、一二三二之七地號土地應有部分各三分之一移轉
登記予丁○○，及給付甲○○、乙○○、丙○○、戊○○、丁○
○依序五十萬八千八百三十三元、五十一萬一千七百元、五十四
萬六千一百元、十六萬零五百三十三元、一百九十四萬二千一百
六十七元，及均自九十二年七月十二日起至清償日止，按年息百
分之五計算之利息；暨駁回丙○○請求己○○將坐落花蓮縣玉里
鎮○○段第一二三二之六地號土地應有部分三分之一移轉登記予
伊，及駁回戊○○請求己○○將坐落花蓮縣玉里鎮○○段第一二
三二之五地號土地應有部分三分之一移轉登記予伊之判決，駁回
兩造各自之上訴。
關於廢棄發回部分：
惟查丙○○、戊○○曾於八十八年間，依上開協議書等件，請求
己○○將坐落花蓮縣玉里鎮○○段第一二三二之六地號土地應有
部分三分之一移轉登記予丙○○，及將同地段第一二三二之五地
號土地應有部分三分之一移轉登記予戊○○，經判決其敗訴確定
，有花蓮地院八十八年度訴字第五三號及原審八十八年度上字第
七三號民事判決可稽。果爾，丙○○、戊○○既不得請求己○○
將上開土地應有部分三分之一移轉登記予伊，則能否謂己○○對
丙○○、戊○○負有移轉登記之義務，其就該土地設定抵押權，
應對丙○○、戊○○負債務不履行損害賠償之責任，即滋疑問。
原審遽謂己○○應對丙○○、戊○○負債務不履行損害賠償之責
任，爰維持第一審所為命己○○給付丙○○、戊○○依序五十四
萬六千一百元、十六萬零五百三十三元本息之判決，駁回己○○
此部分之上訴，自有可議。己○○上訴論旨，指摘此部分原判決
違背法令，求予廢棄，非無理由。
關於駁回己○○其他上訴，及上訴人甲○○、乙○○、丙○○、
戊○○、丁○○之上訴部分：
查丙○○、戊○○於八十八年間，依上開協議書等件，請求己○
○將坐落花蓮縣玉里鎮○○段第一二三二之六地號土地應有部分
三分之一移轉登記予丙○○，及將同地段第一二三二之五地號土
地應有部分三分之一移轉登記予戊○○，既受敗訴判決確定，己
○○享有上開土地應有部分自不構成對丙○○、戊○○之不當得
利，或應對丙○○、戊○○負債務不履行之責任。原審認定己○
○應將前開第一二三○地號等土地應有部分移轉登記予丁○○，
及應給付甲○○、乙○○、丁○○上開金額及其利息，暨甲○○
、乙○○、丙○○、戊○○、丁○○逾上開金額本息與丙○○、
戊○○請求己○○移轉上開土地應有部分之訴，不應准許，爰維
持第一審就此部分所為之判決，駁回兩造就此部分各自之上訴，
經核於法並無違背。兩造上訴論旨，各自指摘原判決上開部分違
背法令，求予廢棄，均非有理由。
據上論結，本件上訴人己○○之上訴一部為有理由，一部為無理
由，上訴人甲○○、乙○○、丙○○、戊○○、丁○○之上訴為
無理由。依民事訴訟法第四百七十七條第一項、第四百七十八條
第二項、第四百八十一條、第四百四十九條第一項、第七十八條
，判決如主文。
中    華    民    國  九十七  年    七    月  二十四  日
                      最高法院民事第七庭
                          審判長法官  劉  福  來
                                法官  陳  國  禎
                                法官  陳  重  瑜
                                法官  吳  謀  焰
                                法官  許  正  順
      本件正本證明與原本無異
                                      書  記  官
中    華    民    國  九十七  年    八    月    五    日
                                                     Ｒ


司法院資訊處製作；財團法人民間司法改革基金會備份。
